【裁判字號】    98,交聲,2560
【裁判日期】    980924
【裁判案由】    聲明異議
【裁判全文】
臺灣高雄地方法院交通事件裁定        98年度交聲字第2560號
原處分機關  高雄市政府交通局
代  表  人  王國材
異  議  人  甲○○
上列異議人因違反道路交通管理處罰條例案件，對於高雄市政府
交通局民國98年8 月18日所為之處分（高市交裁字第裁32-BO000
0000號）聲明異議，本院裁定如下：
    主  文
原處分關於裁處甲○○罰鍰新臺幣肆萬玖仟伍佰元部分撤銷。
    理  由
一、本件異議意旨略以：異議人於民國96年6 月11日晚間某時許
    ，酒後駕駛車牌號碼YW-7715 號自用小客車，沿高雄市苓雅
    區○○○路由西向東方向行駛，於同日晚間7 時5 分許，行
    經該路與凱旋二路口時，撞擊方俊欽所騎乘車牌號碼ZFT-27
    3 號輕型機車後，方俊欽因而騎乘前揭機車擦撞林耕宇所騎
    乘車牌號碼HU3-209 號重型機車，致方俊欽及林耕宇雙雙人
    車倒地受傷，經警據報前往處理，並對異議人施以酒測，發
    現異議人呼氣中酒精濃度每公升0.95毫克。嗣由臺灣高雄地
    方法院檢察署（下稱高雄地檢署）檢察官以96年度偵字第17
    326 號為緩起訴處分，異議人亦已履行緩起訴所定之條件，
    向國庫支付新臺幣（下同）15萬元及立悔過書。惟原處分機
    關竟再依道路交通管理處罰條例第35條第1 項第1 款規定，
    裁處異議人罰鍰49,500元，核與行政罰法之「一事不二罰」
    原則不符，爰依法聲明異議等語【聲明異議範圍限於罰鍰處
    分部分】。
二、按汽車駕駛人，駕駛汽車經測試檢定酒精濃度超過規定標準
    者，處15,000元以上60,000元以下罰鍰，並當場移置保管其
    車輛及吊扣其駕駛執照1 年，因而肇事致人受傷者，並吊扣
    其駕駛執照2 年；又汽車駕駛人，有道路交通管理處罰條例
    第35條第1 項規定之情形者，應接受道路交通安全講習。道
    路交通管理處罰條例第35條第1 項第1 款、第24條第1 項第
    2 款分別定有明文。再於94年12月28日修正公布，並自95年
    7 月1 日施行之道路交通管理處罰條例第35條第8 項規定：
    「前項（指有酒精濃度超過規定標準而駕駛汽車等情形）汽
    車駕駛人，經裁判確定處以罰金低於本條例第92條第3 項所
    訂最低罰鍰基準規定者，應依本條例裁決繳納不足最低罰鍰
    之部分」。且小型車駕駛人，其吐氣所含酒精濃度超過每公
    升0.55毫克以上，最低裁罰基準為罰鍰4 萬9,500 元，違反
    道路交通管理事件統一裁罰基準表，亦有明定。
三、次按一行為同時觸犯刑事法律及違反行政法上義務規定者，
    依刑事法律處罰之，但其行為應處以其他種類行政罰或得沒
    入之物而未經法院宣告沒收者，亦得裁處之；前項行為如經
    不起訴處分或為無罪、免訴、不受理、不付審理之裁判確定
    者，得依違反行政法上義務規定裁處之，行政罰法第26條定
    有明文。本條文之規定，乃明定對於人民違反公法上義務之
    行為，除因處罰之性質與種類不同，必須採用不同方法而為
    併合處罰，以達行政目的所必要者外，不得重複處罰之原則
    ，以落實大法官會議第503 號解釋所揭示「一行為不得重複
    處罰」之憲法意涵，此由本條文之立法理由記載：「一行為
    同時觸犯刑事法律及違反行政法上義務規定時，由於刑罰與
    行政罰同屬對不法行為之制裁，而刑罰之懲罰作用較強，故
    依刑事法律處罰，即足資警惕時，實無為一事二罰再處行政
    罰之必要。且刑事法律處罰，由法院依法定程序為之，較符
    合正當法律程序，應予優先適用。但罰鍰以外之沒入或其他
    種類行政罰，因兼具維護公共秩序之作用，為達行政目的，
    行政機關仍得併與裁處」即明。
四、復被告所犯為死刑、無期徒刑或最輕本刑3 年以上有期徒刑
    以外之罪，檢察官參酌刑法第57條所列事項及公共利益之維
    護，認以緩起訴為適當者，得定1 年以上3 年以下之緩起訴
    期間為緩起訴處分（參刑事訴訟法第253 條之1） 。就要件
    而言，緩起訴基本上係認被告有犯罪嫌疑，而暫緩起訴，並
    得課被告予一定之負擔或指示（參刑事訴訟法第253 條之2
    第1項） ，其中檢察官命被告為金錢給付部分，並得為民事
    強制執行名義，受處分人因上開緩起訴處分而剝奪其財產權
    ，主觀上此一金錢給付義務亦具有強制性、懲罰性，經由緩
    起訴處分條件之履行使其免於遭檢察官發動起訴程序，仍具
    有替代刑罰之效果，廣義而言，應屬於「實質刑事法律處罰
    」，是緩起訴處分仍為一種刑事處罰，而有行政罰法第26條
    第1項 「一事不二罰」規定之適用。
五、又按受處分人於緩起訴期間內，若有刑事訴訟法第253 條之
    3 第1 項規定之情形，檢察官尚得依職權撤銷原處分，繼續
    偵查或起訴，是於緩起訴之猶豫期間內，受處分人之刑事訴
    追程式仍未終局確定，必須受檢察官持續觀察，其緩起訴處
    分一旦經檢察官撤銷，並依法追訴，法院仍得依審理結果，
    為受處分人有罪科刑之裁判，是於緩起訴期間未確定期滿前
    ，其「刑事法律處罰」自亦尚未確定，依行政罰法第26條之
    立法意旨，在緩起訴處分尚未實質確定（即緩起訴猶豫期間
    經過而未經撤銷）前，行政機關即無得為罰鍰行政裁罰之餘
    地。
六、經查：本件異議人於緩起訴處分案件，業經高雄地檢署以96
    年度偵字第17326 號為緩起訴處分，緩起訴處分期間2 年，
    並命異議人應於緩起訴處分確定接獲通知後1 年內，分10期
    ，向公庫支付15萬元，異議人業於期限內之97年7 月23日履
    行上開緩起訴處分之負擔，緩起訴處分屆滿日期為98年9 月
    18日一節，有前揭緩起訴處分書、臺灣高等法院被告前案紀
    錄表各1 份、高雄地檢署自行收納款項統一收據影本10紙在
    卷可參。惟原處分機關竟於98年8 月18日即緩起訴處分尚未
    屆滿時即為裁決等情，有高雄市政府交通局98年8 月18日高
    市交裁字第裁32-BO0000000號裁決書影本1 份在卷可稽，則
    原處分機關於本件緩起訴處分猶豫期間尚未屆滿前，即逕行
    裁決，將使異議人因此可能蒙受遭到行政處罰及刑事處罰之
    危險，於法未合。雖於本院裁決時，上開緩起訴期間已屆滿
    ，且未遭撤銷，惟原處分仍使異議人喪失部分期間利益，而
    有可議之處，異議意旨縱未敘及，仍應由本院予以撤銷。
七、據上論斷，應依道路交通案件處理辦法第20條，裁定如主文
    。
中    華    民    國    98    年    9     月    24    日
                          交通法庭  法  官  謝枚霏
以上正本證明與原本無異。
如不服本裁定，應於收受送達後5 日內向本院提出抗告狀。
中    華    民    國    98    年    9     月    24    日
                                    書記官  楊馥如


司法院資訊處製作；財團法人民間司法改革基金會備份。
